臺灣臺北地方法院刑事判決
110年度審訴字第1852號
公  訴  人  臺灣臺北地方檢察署檢察官
被      告  王紹豐


上列被告因詐欺案件，經檢察官提起公訴（110年度偵緝字第178
9號），被告於準備程序進行中就被訴事實為有罪之陳述，經告
知簡式審判程序之旨，並聽取當事人之意見後，本院合議庭裁定
進行簡式審判程序，判決如下：
    主  文
王紹豐犯三人以上共同冒用公務員名義詐欺取財罪，處有期徒刑
壹年陸月。
    事實及理由
一、本案犯罪事實及證據除補充如下外，餘均引用如附件檢察官
    起訴書之記載：
（一）犯罪事實：
 　1、起訴書犯罪事實一第2行至第4行：竟仍與暱稱「滔滔江水
      」及所屬詐欺集團其他成員間，共同意圖為自己不法所有
      ，基於三人以上冒用公務員名義詐欺取財及隱匿特定犯罪
      所得所在、去向之洗錢犯意聯絡。
 　2、起訴書犯罪事實一第5行：加入「滔滔江水」所屬詐欺集
      團（有關王紹豐所犯組織犯罪條例第3條第1項後段參與犯
      罪組織罪部分，業經本院以110年度審訴緝字第36、37、3
      8、39、40、41號判決論處）。
 　3、起訴書犯罪事實一第8行：再由負責擔任車手向被詐騙人
      收取詐欺所得款項之王紹豐。
 　4、起訴書犯罪事實一第10行：放置在「滔滔江水」所指定之
      速食店廁所內，以此方式掩飾特定犯罪所得，製造金流斷
      點，隱匿詐欺所得去向。王紹豐因此獲得免除所積欠「滔
      滔江水」債務中之部分新臺幣（下同）參仟元之款項。
（二）證據名稱部分：
　 1、被告於本院審判期日之自白（見本院卷第64頁）。
　 2、復有告訴人詹琇燁之中國信託存款存摺封面及內頁影本、
      中華郵政郵政存簿儲金簿封面及內頁影本、華南銀行新臺
      幣存款存摺封面及內頁影本、台新銀行綜合活期儲蓄存款
      存摺封面及內頁影本、自動櫃員機交易明細表均附卷可按
      （見偵查卷第49至59、61至65頁）。
　 3、本案被告所參與之加重詐欺罪，為洗錢防制法第3條第1款
      所稱之特定犯罪，觀其犯罪手法，係先由本案詐欺集團中
      部分成員施以詐術，使告訴人陷於錯誤，提領款項後依指
      示交予詐欺集團指派擔任面交取款車手之被告，被告並依
      集團中之上手指示，將所收得贓款藏放在指定速食店廁所
      內隱密處，並由詐欺集團中之上游成員取走，透過層層轉
      交，製造金流斷點，使司法機關難以溯源追查犯罪所得之
      蹤跡與後續犯罪所得持有者，以達隱匿特定犯罪所得之所
      在及去向，則被告分擔實行上開取款轉交之行為，是其與
      本案詐欺集團其他成員間，有隱匿特定犯罪所得所在、去
      向之洗錢犯罪聯絡及行為分擔，亦屬明確。
二、論罪：
（一）核被告所為，係犯刑法第339條之4第1項第1款、第2款之
      三人以上共同冒用政府機關及公務員名義詐欺取財罪、洗
      錢防制法第14條1項之洗錢罪。公訴意旨於犯罪事實業已
      記載被告與暱稱「滔滔江水」及其所屬詐欺集團不詳成員
      共同意圖為自己不法所有，而基於三人以上冒用公務員名
      義詐欺取財之犯意聯絡，再由被告依指示前往收取告訴人
      詐欺款項，並放置於指定地點等語，顯已就被告具有一般
      洗錢之犯意，而將詐欺所得款項放置於指定地點方式，由
      該集團中之上手成員取走方式轉交出，以此方式達隱匿特
      定犯罪所得之所在及去向，而犯一般洗錢罪，惟於證據並
      所犯法條欄內未載明，顯有漏載，且與起訴三人以上共同
      冒用公務員名義詐欺取財罪間具有想像競合犯之裁判上一
      罪關係，為起訴效力所及，且本院亦當庭踐行告知程序（
      見本院卷第36、64頁）使之辯論，無礙被告防禦權之行使
      ，自得併予審究。
（二）共犯：
　　　按共同正犯之成立，只須具有犯意之聯絡，行為之分擔，
      既不問犯罪動機起於何人，不必每一階段犯行，均經參與
      。再共同正犯之意思聯絡，原不以數人間直接發生者為限
      ，即有間接之聯絡者，亦包括在內，均無礙於其為共同正
      犯之成立。查被告參與該詐欺集團，由該詐欺集團之部分
      成員負責施用詐術行為，被告則負責擔任面交車手，依詐
      欺集團暱稱「滔滔江水」之指示，至指定地點向告訴人收
      取詐欺款項後，且告訴人將款項交予被告時詢問是否為檢
      察官派來拿錢，被告則以點頭方式表示肯定之意，並收受
      該款項後，仍依上手指示將款項藏放至所指定速食店廁所
      內方式轉交上手成員，是被告與暱稱「滔滔江水」及該集
      團其他不詳成年成員間，具有相互利用之共同犯意，而各
      自分擔部分犯罪行為，就本案犯行具有犯意聯絡與行為分
      擔，應論以共同正犯。
（三）想像競合犯：
　　　被告所犯刑法第339條之4第1項第1款、第2款之三人以上
      冒用公務員名義共同詐欺取財罪及洗錢防制法第14條第1
      項之一般洗錢罪間，雖在自然意義上非完全一致，然二者
      仍有部分合致，而有局部同一性，有想像競合犯關係，依
      刑法第55條規定，從一重論以三人以上共同冒用公務員名
      義詐欺取財罪處斷。
（四）刑之減輕事由：　　　
 　1、按一行為觸犯數罪名，依想像競合犯規定，從一重罪處斷
      時，重罪雖無自白減輕或免除其刑之規定，而輕罪設有自
      白減免其刑規定之場合，如被告符合輕罪自白減免其刑規
      定，自得列為量刑審酌事項（最高法院110年台上字第468
      8號判決意旨參照）。
　 2、犯洗錢防制法第14條、15條之罪，在偵查或審判中自白者
      ，減輕其刑，洗錢防制法第16條第2項分別定有明文。被
      告就其以迂迴層轉方式隱匿該詐欺之犯罪所得之所在、去
      向之一般洗錢之構成要件事實，於本院審理時自白犯行（
      見本院卷第69頁），合於洗錢防制法第16條第2項減輕其
      刑之規定，應於量刑時併為審酌。　　
三、科刑：
　　爰以行為人之責任為基礎，審酌被告正值青年，不思以正當
    途徑賺取財物，為圖抵銷所欠債務而加入詐欺集團，擔任集
    團中俗稱「車手」收取被害人遭詐欺款項，並利用一般民眾
    欠缺法律專業知識、對檢警機關案件進行流程不熟悉，暨民
    眾對於公務人員執行職務公信力之信賴，與詐欺集團成員共
    同遂行詐騙行為，除致告訴人受有財物損失外，且嚴重破壞
    國家公權力機關之威信，應予非難，考量被告於該詐欺集團
    內之分工角色為負責實際出面取款之車手，並依指示放置於
    隱蔽處所方式轉交集團上手成員，雖非屬詐欺集團指揮監督
    之核心地位，惟仍佔有相當程度之重要性，並審酌被告犯後
    於偵查及本院準備程序中初否認犯行，迄至本院審理期日坦
    承犯行之犯後態度，且對於以迂迴層轉方式洗錢之情節亦為
    自白，被告並與告訴人詹琇燁達成調解協議（已履行第1期
    款項部分），有調解筆錄，及本院公務電話紀錄在卷可按（
    見本院卷第73、95頁），並審酌被告所陳之智識程度、家庭
    經濟、生活狀況，及犯罪動機、目的、手段，所為造成告訴
    人之損失，暨告訴人就本案量刑所陳之意見等一切情狀，量
    處如主文所示之刑。
四、不諭知沒收之說明：
（一）按犯罪所得，屬於犯罪行為人者，沒收之。但有特別規定
      者，依其規定；前2項之沒收，於全部或一部不能沒收或
      不宜執行沒收時，追徵其價額；第1項及第2項之犯罪所得
      ，包括違法行為所得、其變得之物或財產上利益及其孳息
      ；犯罪所得已實際合法發還被害人者，不予宣告沒收或追
      徵，刑法第38條之1第1項、第3項、第4項、第5項定有明
      文。且犯罪所得之沒收或追徵，在於剝奪犯罪行為人之實
      際犯罪所得，使其不能坐享犯罪之成果，以杜絕犯罪誘因
      ，性質上屬類似不當得利之衡平措施。苟無犯罪所得，自
      不生利得剝奪之問題。2人以上共同犯罪，關於犯罪所得
      之沒收或追徵，倘個別成員並無犯罪所得，且與其他成員
      對於所得亦無事實上之共同處分權時，即無「利得」可資
      剝奪，故共同正犯所得之沒收或追徵，應就各人所分得者
      為之。又所謂各人「所分得」之數，係指各人「對犯罪所
      得有事實上之處分權限」者而言。各共同正犯有無犯罪所
      得、所得多寡，事實審法院應視具體個案之實際情形，綜
      合卷證資料及調查結果，依自由證明程序釋明其合理之依
      據而為認定（最高法院107年度台上字第2491號刑事判決
      參照）。並基於「任何人不得保有不法行為之獲利」原則
      ，對於因犯罪造成之財產利益不法流動，應藉由「沒收犯
      罪利得」法制，透過類似不當得利之衡平措施，使之回歸
      犯罪發生前的合法財產秩序狀態。從而若被害人因犯罪受
      害所形成之民事請求權實際上已獲全額滿足，行為人亦不
      再享有因犯罪取得之財產利益，則犯罪利得沒收之規範目
      的已經實現，自無庸宣告犯罪利得沒收、追徵。惟若被害
      人就全部受害數額與行為人成立調（和）解，然實際上僅
      部分受償者，其能否確實履行償付完畢既未確定，縱被害
      人日後可循民事強制執行程序保障權益，因刑事訴訟事實
      審判決前，尚未實際全數受償，該犯罪前之合法財產秩序
      狀態顯未因調（和）解完全回復，行為人犯罪利得復未全
      數澈底剝奪，則法院對於扣除已實際給付部分外之其餘犯
      罪所得，仍應諭知沒收、追徵，由被害人另依刑事訴訟法
      第473條第1項規定聲請發還，方為衡平（最高法院108年
      度台上字第672號刑事判決參照）。經查，被告參與本案
      加重詐欺犯行，其向告訴人收取詐欺贓款雖高達33萬5000
      元，然被告供陳其所領得之款項均已全數依暱稱「滔滔江
      水」之指示，將款項放置在指定速食店廁所內之方式轉交
      上手成員，其報酬為3000元，並作為抵銷其所積欠「滔滔
      江水」之債務乙節，經被告陳述在卷（見本院卷第36至37
      頁）。是被告參與本案犯行，其確實獲有報酬，並用以償
      還其所積欠債務中之部分款項，應認被告此部分係取得「
      抵銷債務」之財產上利益，而屬刑法第38條之1第4項所稱
      之犯罪所得。被告犯後就本案犯行，已於本院審理期日與
      告訴人以7萬8000元達成調解，並約定分期履行，於111年
      3月起，按月於每月30日前給付3000元，且被告已依上開
      調解內容以匯款方式給付第1期款項，亦有本院公務電話
      記載附卷可按。依刑法第38條之2第2項認沒收或追徵，顯
      有過苛之虞，故就被告之犯罪所得3000元，不再宣告沒收
      。
（二）至於被告雖擔任面交車手，向告訴人收取遭詐欺款項33萬
      5000元，然其報酬僅為3000元，並用以抵銷所欠「滔滔江
      水」之債務，且被告收受告訴人交款詐欺贓款後，隨即依
      上手指示放置速食店廁所內方式轉交出，而非被告所有、
      支配，對被告不適用洗錢防制法第18條第1項諭知沒收，
      附此敘明。
（三）供犯罪所用之物：
　　　被告與該詐欺集團上手「滔滔江水」係以行動電話通訊軟
      體進行聯繫，上手成員並利用被告所有行動電話進行指示
      向告訴人收受詐欺贓款，並指示被告持至所指定之速食店
      廁所內藏放方式轉交等節，亦據被告陳述在卷，惟被告持
      用之行動電話業經被告另案所扣押，並經他按諭知沒收，
      有臺灣士林地方法院110年度審金訴字第755號判決在卷可
      按，是被告所有供本案犯行使用之行動電話，既經他案沒
      收，而無不能沒收之情形，亦不另為沒收及追徵價額之諭
      知，併此說明。
據上論斷，應依刑事訴訟法第273條之1第1項、第299條第1項前
段、第310條之2、第454條第2項，洗錢防制法第2條第2款、第14
條第1項、第16條第2項，刑法第11條前段、第339條之4第1項第1
款、第2款、第28條、第55條、第38條之1第1項、第3項，刑法施
行法第1條之1第1項，判決如主文。
本案經檢察官陳建宏提起公訴，檢察官陳韻如到庭執行職務。
中　　華　　民　　國　　111 　年　　3 　　月　　28　　日
　　　　　　　　　刑事第二十一庭法　官　程克琳
以上正本證明與原本無異。
如不服本判決應於收受送達後20日內向本院提出上訴書狀，並應
敘述具體理由；其未敘述上訴理由者，應於上訴期間屆滿後20日
內向本院補提理由書（均須按他造當事人之人數附繕本）「切勿
逕送上級法院」。告訴人或被害人如對於本判決不服者，應具備
理由請求檢察官上訴，其上訴期間之計算係以檢察官收受判決正
本之日期為準。 因疫情而遲誤不變期間，得向法院聲請回復原
狀。
                                書記官  楊湘雯
中　　華　　民　　國　　111 　年　　3 　　月　　30　　日
附錄本案論罪科刑法條
洗錢防制法第14條：
有第二條各款所列洗錢行為者，處7年以下有期徒刑，併科新臺
幣5百萬元以下罰金。
前項之未遂犯罰之。
前二項情形，不得科以超過其特定犯罪所定最重本刑之刑。
刑法第339條之4：
犯第339條詐欺罪而有下列情形之一者，處1年以上7年以下有期
徒刑，得併科1百萬元以下罰金：
一、冒用政府機關或公務員名義犯之。
二、三人以上共同犯之。
三、以廣播電視、電子通訊、網際網路或其他媒體等傳播工具，
    對公眾散布而犯之。前項之未遂犯罰之。
洗錢防制法第2條：
本法所稱洗錢，指下列行為：
一、意圖掩飾或隱匿特定犯罪所得來源，或使他人逃避刑事追訴
    ，而移轉或變更特定犯罪所得。
二、掩飾或隱匿特定犯罪所得之本質、來源、去向、所在、所有
    權、處分權或其他權益者。
三、收受、持有或使用他人之特定犯罪所得。
洗錢防制法第14條：
有第二條各款所列洗錢行為者，處7年以下有期徒刑，併科新臺
幣5百萬元以下罰金。
前項之未遂犯罰之。
前二項情形，不得科以超過其特定犯罪所定最重本刑之刑。
〈附件〉
臺灣臺北地方檢察署檢察官起訴書
                                   110年度偵緝字第1789號
　　被　　　告　王紹豐　男　00歲（民國00年00月00日生）
　　　　　　　　　　　　住高雄市○○區○○○路000號00樓
                        （另案在法務部矯正署高雄第二監獄執行中）
　　　　　　　　　　　　國民身分證統一編號：Z000000000號
上列被告因詐欺案件，業經偵查終結，認應提起公訴，茲將犯罪
事實及證據並所犯法條分敘如下：
　　　　犯罪事實
一、王紹豐明知真實姓名、年籍不詳，暱稱「滔滔江水」之人為
    詐欺集團成員，竟仍與「滔滔江水」及所屬詐欺集團其他不
    詳成員共同意圖為自己不法所有，而基於三人以上冒用公務
    員名義詐欺取財之犯意聯絡，自民國109年12月間起，加入
    「滔滔江水」所屬詐欺集團，而擔任取款車手之工作。渠等
    分工方式係先由該詐欺集團不詳成員以附表所示方式詐騙詹
    琇燁，致使詹琇燁誤信為真，而依指示將附表所示財物攜至
    附表所示地點後，再由王紹豐依「滔滔江水」之指示，前往
    上開地點向詹琇燁收取上開財物，最後將所取得之財物放置
    在「滔滔江水」所指定之速食店廁所內。嗣詹琇燁察覺受騙
    後報警處理，經警調閱相關監視器錄影畫面比對追查，始循
    線查悉上情。
二、案經詹琇燁訴由臺北市政府警察局中山分局報告偵辦。
　　　　證據並所犯法條
一、證據清單及待證事實：
編號 證據名稱 待證事實 (一) 被告王紹豐之供述 坦承全部犯罪事實。 (二) 1、告訴人詹琇燁於警詢及偵查中之指訴； 2、內政部警政署反詐騙諮詢專線紀錄表、臺北市政府警察局中山分局中山二派出所受理各類案件紀錄單 證明其遭不詳人士假冒檢警人員而以附表所示手法詐騙，並依指示於附表所示時、地，將附表所示財物交付予被告王紹豐等事實。 (三) 相關監視器錄影畫面暨翻拍照片 證明被告於附表所示時、地，向告訴人詹琇燁收取財物等事實。 
二、核被告王紹豐所為，係犯刑法第339條之4第1項第1款、第2
    款三人以上共同冒用公務員名義犯詐欺取財罪嫌。被告與「
    滔滔江水」及所屬詐欺集團其他不詳成員間，有犯意聯絡及行
    為分擔，請論以共同正犯。另關於被告本件犯罪所得，倘於
    裁判前未能實際合法發還被害人，併請依刑法第38條之1第1
    項前段規定宣告沒收，或依同條第3項規定於全部或一部不
    能沒收或不宜執行沒收時，追徵其價額。
三、依刑事訴訟法第251條第1項提起公訴。
　　此　致
臺灣臺北地方法院
中　　華　　民　　國　 110　　年　　11　　月　　5 　　日
　　　　　　　　　　　　　檢　察　官      陳 建 宏
本件正本證明與原本無異
中　　華　　民　　國　 110　　年　　11　　月　　12　　日
　　　　　　　　　　　    書　記　官      郭 柏 漢
附錄本案所犯法條
中華民國刑法第339條
（普通詐欺罪）
意圖為自己或第三人不法之所有，以詐術使人將本人或第三人之
物交付者，處 5 年以下有期徒刑、拘役或科或併科 50 萬元以
下罰金。
以前項方法得財產上不法之利益或使第三人得之者，亦同。
前二項之未遂犯罰之。
中華民國刑法第339條之4
犯第 339 條詐欺罪而有下列情形之一者，處 1 年以上 7 年以
下有期徒刑，得併科 1 百萬元以下罰金：
一、冒用政府機關或公務員名義犯之。
二、三人以上共同犯之。
三、以廣播電視、電子通訊、網際網路或其他媒體等傳播工具，
    對公眾散布而犯之。
前項之未遂犯罰之。
附表：
告訴人 詐欺手法 面交財物 面交時、地 詹琇燁 不詳詐欺集團成員於110年1月5日上午9時，致電詹琇燁並佯稱：因詹琇燁涉犯司法案件，是需將款項交予檢察官所指派到場收款之人員云云，致詹琇燁娛信為真，而於右列時、地，將於右列財物交付予王紹豐。 新臺幣33萬5,000元現金 110年1月5日下午1時58分許、臺北市○○區○○○路0段000巷0弄00號1樓前（詹琇燁住處樓下）